【裁判字號】    98,訴,412
【裁判日期】    981119
【裁判案由】    拆屋還地
【裁判全文】
臺灣臺中地方法院民事判決               98年度訴字第412號
原      告  臺中市政府
法定代理人  甲○○
訴訟代理人  王展星律師
            吳志清律師
被      告  乙○○
上列當事人間請求拆屋還地事件，本院於中華民國98年11月5日
言詞辯論終結，判決如下：
    主  文
被告應將坐落臺中市○○區○○段一五三四地號內，如附圖所示
Ａ部分土地（面積十六平方公尺）上之建物拆除，將上開土地返
還予原告。
被告應給付原告新臺幣貳萬貳仟肆佰元及自民國九十八年七月三
日起，至清償日止，按年息百分之五計算之利息；暨自民國九十
八年二月一日起至交還土地之日止，按月給付原告新臺幣肆佰貳
拾柒元之損害金。
訴訟費用由被告負擔。
本判決於原告以新台幣貳拾萬元為被告供擔保後，得假執行。
    事實及理由
甲、程序方面：
一、按訴狀送達後，原告不得將原訴變更或追加他訴，但上開規
    定於擴張或減縮應受判決事項之聲明者無礙，民事訴訟法第
    255條第1項第3款定有明文。本件原告起訴時聲明請求被告
    應將坐落臺中市○○區○○段一五三四地號內，面積十七平
    方公尺土地上之建物拆除，將土地交還予原告；並給付原告
    新臺幣（下同）23,800元及自起訴狀繕本送達之翌日起，至
    清償日止，按年息百分之五計算之利息；暨自民國九十八年
    二月一日起至交還土地之日止，按上開土地申報總價額年息
    百分之五算付之損害金。嗣於訴訟進行中，因實際鑑測之結
    果等原因，更正其請求為被告應將坐落臺中市○○區○○段
    一五三四地號內，如附圖所示Ａ部分，面積16平方公尺土地
    上之建物拆除，將土地交還予原告；並給付原告22,400元及
    自起訴狀繕本送達翌日起，至清償日止，按年息百分之五計
    算之利息；暨自民國九十八年二月一日起至交還土地之日止
    ，按月給付原告427元之損害金。係屬減縮應受判決事項之
    聲明，於上開規定無違，應予准許，合先敘明。
二、被告經合法通知，未於最後一次言詞辯論期日到場，核無民
    事訴訟法第386條所列各款情形，爰依原告之聲請，由其一
    造辯論而為判決。
乙、實體方面：
一、原告主張略以：坐落臺中市○○區○○段一五三四地號內，
    如附圖所示Ａ部分，面積16平方公尺土地，係原告所有，被
    告無正當權源，而占用原告上開土地（下稱系爭土地）搭蓋
    建物使用，爰依民法第767條規定，請求拆除地上物，交還
    土地予原告。再本件原告因被告無權占有，致不能為正當之
    使用收益，自得依民法第184條第1項、179條規定，請求賠
    償因無法利用土地所生之損害，損害金額則依公有土地租金
    費率，即按土地申報地價年息百分之五計算。此項計算標準
    ，未逾土地法第105條及第97條第1項所定租金限額；衡諸系
    爭土地交通便利，公共設施完善，申報地價未及公告現值五
    分之一（目前申報地價6400元，約當公告現值35,000元18.
    29%），應屬適當。再查不動產租金通常係按月或按季收取
    ，92年9月份之相當於租金之損害金，須92年10月1日始得收
    取，原告曾於97年9月間依督促程序為給付損害金之請求，
    其支付命令於當月送達，因被告提出異議而未確定。爰請求
    被告自97年9月1日前五年即自92年9月1日起，依前開方法計
    算給付損害金等語。並聲明：除假執行供擔保之金額外，餘
    如主文第一項所示。
二、被告則以：伊所有之建物是向省府機關的人關的，買了大約
    30年，旁邊有加蓋，伊買了大概15年後才加蓋，伊買的時候
    ，出賣人說買賣內容包括係系爭土地，所以比較貴，伊也不
    知道為什麼系爭土地是原告所有等語資為抗辯。並聲明：原
    告之訴駁回。
三、本院之判斷：
(一)、按依本法所為之登記，有絕對效力。土地法第43條定有明文
    。次按不動產物權以登記為公示方法，凡經登記者，推定登
    記名義人適法有此權利，此謂登記之權利推定效力。所謂權
    利推定效力，除與一般事實推定相同，須提出反證始得為相
    反之主張外，為貫徹登記之效力，並應依法定程序塗銷登記
    ，始得推翻。且基於權利推定效力，登記名義人僅不得援以
    對抗真正權利人，對其他任何人均得主張之。又所謂真正權
    利人，謂因登記原因有無效或得撤銷原因致使登記所表彰之
    物權狀態與實際狀態不一致之情形而言，故主張屬不動產物
    權之真正權利人，係指與其主張取得該物權有關之事項者而
    言，若於該物權之取得無關之事項，縱屬基於債權得對真正
    權利人為抗辯之事由，或關係登記名義人之登記是否涉及無
    效或得撤銷之原因，仍不得據以提出爭執（最高法院97年度
    台上字第217號判決參照）。查系爭土地之登記名義人為原
    告，有原告提出之系爭土地土地登記謄本為證（本院卷第59
    頁），並經本院會同台中市中興地政事務所人員至現場勘驗
    屬實，製有勘驗測量筆錄暨鑑定圖附卷可稽；被告對於系爭
    土地之登記名義人為原告，且占有系爭土地搭蓋建物之事實
    並不爭執，堪信原告此部分主張為真實。雖被告以：伊所有
    之建物是向省府機關的人關的，買了大約30年，伊買的時候
    ，出賣人說買賣內容包括系爭土地，所以比較貴，伊也不知
    道為什麼系爭土地是原告所有等語置辯，依上開說明，自應
    舉證以實其說。惟被告所辯其買受系爭土地上之建物時有包
    括系爭土地之事實，並未提出相符之事證以資證明，且依卷
    附系爭土地土地登記謄本觀之，原告早於68年3月31日即登
    記取得系爭土地，再觀之被告所有坐落台中市○○區○○段
    1518地號上之1162建號、門牌號碼台中市○○街210巷1弄1
    號建物登記謄本顯示（本院卷第60頁），被告係遲至70年9
    月2日始以買賣為原因辦理移轉登記，所辯不知系爭土地為
    原告所有乙情，伊買受時有包括系爭土地云云，要屬無據。
    是本件原告之所有權既經登記而有權利推定效力，依法自屬
    系爭土地之所有權人，自得行使其所有權。另按「所有人對
    於無權占有或侵奪其所有物者，得請求返還之。對於妨害其
    所有權者，得請求除去之。有妨害其所有權之虞者，得請求
    防止之。」民法第767條定有明文，且以無權占有為原因，
    請求返還土地者，占有人對土地所有權存在之事實無爭執，
    而僅以非無權占有為抗辯者，土地所有權人對其土地被無權
    占有之事實無舉證責任，占有人自應就其取得占有係有正當
    權源之事實證明之（最高法院八十五年度台上字笫一一二○
    號判決意旨參照）。本件被告空言以前詞置辯，復未就其取
    得占有係有正當權源之事實加以證明，自無足採。從而，原
    告依據所有物返還請求權之規定，請求被告將如主文第1項
    所示無權占用土地上之建物拆除，暨將占用土地返還原告，
    為有理由，應予准許。
(二)、復按「無法律上之原因而受利益，致他人受損害者，應返還
    其利益，雖有法律上之原因，而其後已不存在者，亦同」民
    法第179條定有明文；又被告無權占有原告之土地，可能獲
    得相當於租金之利益，為社會通常之觀念，最高法院就此著
    有61年台上字第1695號判例足資參照。依前述，本件被告既
    係無權占有原告之土地，且獲有相當於租金之不當得利，致
    原告受有無法使用收益之損害，從而原告依不當得利之規定
    ，請求被告給付相當於租金之利益，揆諸前開說明，即屬正
    當。而按城市地方房屋之租金，以不超過土地及建築改良物
    申報總價年息百分之十為限，土地法第97條第1項定有明文
    。所謂年息百分之十為限，乃指基地租金之最高限額而言，
    並非必須照申報價額年息百分之十計算，且尚須斟酌基地之
    位置，工商業繁榮之程度、使用人利用基地之經濟價值、所
    受利益等情事，以為決定（最高法院46年台上字第855號、6
    8年台上字第307號判決意旨參照）。經查，被告占用系爭土
    地係供其自己搭建房屋居住使用，大門前面是臺中市○○街
    210巷1弄為4.5米巷道，右邊210巷為6米巷道，附近係公園
    、稻田，業經本院勘驗屬實，並有原告提呈照片2幀及本院
    勘驗筆錄在卷可稽（參見本院卷第31頁98年5月11日勘驗筆
    錄、第61、62頁），本院依目前之社會經濟狀況，系爭土地
    位於臺中市黎明新村社區內，交通便利，生活機能良好等事
    項，認原告請求按歷年申報地價5%之計算其所受相當於租金
    之損害，核屬適當；茲將原告得請求之不當得利計算如下：
    按占用土地面積16平方公尺、並以歷年申報地價5%計算結果
    ，自92年9月1日起至98年1月31日部分，為22400元（計算式
    ：92年9月1日起至92年12月31日：16×3500×4/12×5%＝
    933；93年1月1日起至95年12月31日：16×4500×3×5%＝
    10,800；96年1月1日起至98年1月31日：16×6400×2又1/12
    ×5%＝10,667；合計22,400，元以下均四捨五入，下同）。
    另自98年2月1日起至返還土地之日止，則應按月給付427元
    （計算式：16×6400×5%/12＝427）。末按給付有確定期限
    者，債務人自期限屆滿時起，負遲延責任。給付無確定期限
    者，債務人於債權人得請求給付時，經其催告而未為給付，
    自受催告時起，負遲延責任。其經債權人起訴而送達訴狀，
    或依督促程序送達支付命令，或為其他相類之行為者，與催
    告有同一之效力。民法第229條第1項、第2項定有明文。又
    遲延之債務，以支付金錢為標的者，債權人得請求依法定利
    率計算之遲延利息。但約定利率較高者，仍從其約定利率。
    應付利息之債務，其利率未經約定，亦無法律可據者，週年
    利率為百分之5，民法第233條第1項、第203條亦有明文。本
    件原告對被告之上開損害金債權（98年1月31日以前部分）
    ，核屬無確定期限之給付，既經原告提起民事訴訟而上開請
    求之起訴狀繕本（原告98年6月29日準備狀更正此部分請求
    ）並於98年7月2日送達被告，被告迄未給付，當應負遲延責
    任。是此部分原告請求被告應給付原告22,400元及自上開訴
    狀繕本送達被告之翌日即98年7月3日起算，按週年利率百分
    之5計算之法定遲延利息；暨自98年2月1日起至交還土地之
    日止，按月給付原告新臺幣427元之損害金，核無不合，亦
    應予准許（最高法院50年台上字第3500號、51年台上字第49
    0判例意旨參照）。
四、本件判決之結果已臻明確，兩造其餘攻擊防禦方法，經審酌
    後核與判決結果無影響，毋庸一一贅述，附此敘明。
五、原告陳明願供擔保以代釋明聲請宣告假執行，核無不合，爰
    酌定相當擔保金額併准之。
六、結論：本件原告之訴為有理由，爰依民事訴訟法第385條第1
    項前段、第78條、第390條第2項，判決如主文。
中    華    民    國    98    年    11    月    19    日
                  民事第四庭    法  官  洪堯讚
一、右為正本係照原本作成。
二、如不服本判決，應於判決送達後20日內，向本院提出上訴狀
    。（須按他造當事人之人數附繕本）。
三、提起上訴，應以上訴狀表明(一)對於第一審判決不服之程度，
    及應如何廢棄或變更之聲明，(二)上訴理由（民事訴訟法第
    441條第1項第3款、第4款），提出於第一審法院。
中    華    民    國    98    年    11    月    19    日
                                書記官
附圖：台中市中興地政事務所98年5月11日複丈之複丈成果圖


司法院資訊處製作；財團法人民間司法改革基金會備份。
